臺灣板橋地方法院刑事判決　　　　　　　95年度易字第1164號
公　訴　人　臺灣板橋地方法院檢察署檢察官
被　　　告　丁○○
　　　　　　乙○○
前列二人共同
選任辯護人　翁顯杰律師
上列被告等因過失傷害案件，經檢察官提起公訴（95年度偵字第
7997、11069 號），本院判決如下：
    主  文
乙○○從事業務之人，因業務上之過失傷害人，處有期徒刑月
，如易科罰金，以銀元佰元即新臺幣玖佰元折算壹日。
丁○○無罪。
    事  實
一、乙○○係址設臺北縣五股鄉○○○路23號「能緹精密工業股
    份有限公司」（下稱能緹公司）製造部經理，為從事業務之
    人，丙○○則為能緹公司製造部操作員。乙○○明知依法律
    規定，沖床機需設置安全護圍，以防止操作員之雙手或身體
    任一部位接觸刀刃而發生危險，若機器無法裝置安全護圍，
    應設置其他安全設備代替，而該廠內2 座非連續式沖床機裝
    設安全護圍並無困難，竟未依規定裝設，而雖裝設以雙手同
    時按押始能作動沖床沖頭之雙手開關代替，惟為增加產能，
    卻同時裝設腳踏開關，使雙手開關之安全作用形同虛設。乙○○本應注意要對防止機械引起之危害應有符合標準之必要
    安全衛生設備，且依當時情形又無不能注意之情事，竟疏未
    注意辦理相關安全措施即令操作員操作機器，嗣於94年3 月
    27日8 時30分許，丙○○受指派操作上開其中1 台編號P04
    金豐GI-200型沖床機，操作過程中因發現機械內模具有銅屑
    需要清理，疏未依規定作業程序，把機台的安全開關啟動，
    且清理時未使用空氣噴槍，而直接將右手伸入機台內清理，
    因不慎碰觸腳踏開關，致沖床機沖頭瞬間下壓，使丙○○之
    右手掌遭該沖床機壓住，而受有右大拇指近指以下截肢、右
    食指至小指掌指關節以下截肢、右側鼠膝部皮瓣部分壞死、
    右手壓砸傷之傷害。
二、案經丙○○訴由臺北縣政府警察局蘆洲分局報請臺灣板橋地
    方法院檢察署檢察官偵查起訴。
    理  由
壹、證據能力：按被告以外之人於審判外之陳述，雖不符前4 條
    之規定，而經當事人於審判程序同意作為證據，法院審酌該
    言詞陳述或書面陳述作成時之情況，認為適當者，亦得為證
    據。當事人或辯護人於法院調查證據時，知有第159 條第1
    項不得為證據之情形，而未於言詞辯論終結前聲明異議者，
    視為有前項之同意。刑事訴訟法第159 條之5 定有明文。本
    案被告2 人於準備程序中對於檢察官所提書證部分之證據能
    力均表示「沒意見，同意有證據能力」，且本案言詞辯論終
    結前，被告2 人並未爭執於審判外之書面陳述，無證據能力
    ，揆諸上開規定，應認被告2 人已同意上開各該證據方法得
    作為證據，而本院審酌上開各該證據均非非法取得之證據，
    並無證據力明顯過低之情形，復經本院於審判期日就上開證
    據依法進行調查、辯論，依法自有證據能力，合先敘明。
貳、得心證之理由：
一、被告乙○○部分：
（一）訊據被告乙○○矢口否認犯有過失傷害情事，辯稱：告訴
      人會受傷的原因，是因為告訴人違反操作機台的作業程序
      ，依操作規定要清理模具的時候，要把機台的安全開關啟
      動，且清理的時候，要用空氣噴槍，而不是將手伸入機台
      內，而且公司在事故發生前經行政院勞工委員會北區勞動
      檢查所（下稱勞檢所）檢查後，均未指示公司應就機台裝
      設安全護圍云云，惟查上揭犯罪事實業據告訴人丙○○指
      訴甚詳，復據證人即勞檢所檢查員蔡禮全於偵查中證稱：
      本案檢查是由伊承辦，本件是安全裝置有缺失，應該是2
      台機器有裝設有雙手開關，但又加裝腳踏開關，這樣就是
      違反規定等情無訛（見94年度交查字第1377號偵查卷第62
      頁），且證人即能緹公司製造部副科長亦證稱：在本件事
      故發生之後，即事故後1 、2 個月之後，公司機台有做過
      更動，有做安全感應，安全感應是手要伸進去，機台感應
      到，就會不能動作，所以機台不會壓下來，不能操作，作
      此改變是為了讓沖壓更安全等語（見96年1 月25日審理筆
      錄第9 頁），益證告訴人操作當時之機台安全設置確有疏
      失。此外，並有勞檢所94年7 月11日勞北檢製字第094101
      0188號函、長庚紀念醫院診斷證明書各1 紙（見同上偵查
      卷第23、58頁）存卷可佐。又告訴人清理模具時未依規定
      作業程序，把機台的安全開關啟動，且清理時未使用空氣
      噴槍，而直接將右手伸入機台內清理等情，業據證人即能
      緹公司製造部副科長甲○○到庭證述屬實（見96 年1月25
      日審理筆錄第8 頁），且有被告丁○○提出之現場操作機
      台警示標語，及機台上緊急停止開關等照片數紙可憑，告
      訴人丙○○雖與有過失，惟仍不得據此卸免被告乙○○之
      過失，至勞檢所有無提出應設置安全護圍乙節，核與本案
      無涉，是被告乙○○辯稱其無過失乙節，即不足採，本案
      事證明確，其犯行堪以認定，應予依法論科。
（二）按行為後法律有變更者，適用行為時之法律。但行為後之
      法律有利於行為人者，適用最有利於行為人之法律，刑法
      第2 條第1 項定有明文（刑法第2 條係規範行為後法律變
      更所生新舊法律比較適用之準據法，是刑法第2條 本身雖
      經修正，但該條文既屬適用法律之準據法，本身尚無比較
      新舊法之問題，應逕適用裁判時之刑法第2條 規定以決定
      適用之刑罰法律）。又比較時應就罪刑有關之共犯、未遂
      犯、想像競合犯、牽連犯、連續犯、結合犯，以及累犯加
      重、自首減輕暨其他法定加減（如身分加減）與加減例等
      一切規定，綜其全部罪刑之結果而為比較。再從刑附屬於
      主刑，除法律有特別規定者外，依主刑所適用之法律（最
      高法院95年第8 次刑事庭會議決議參照）。查被告行為後
      ，刑法第33條第5 款有關罰金之最低數額、第41條有關易
      科罰金等規定，業於94年2 月2 日修正公布，刑法施行法
      亦於95年6 月14日修正增訂第1 條之1 （有關罰金之最高
      數額），並均自95年7 月1 日起施行，茲就比較情形分述
      如下：
　　1.刑法第33條第5 款有關罰金之最低數額部分，刑法分則編
　　　各罪所定罰金之貨幣單位原為銀元，修正前刑法第33條第
　　　5 款規定：「罰金：（銀元）1 元以上」，而銀元與新臺
  　　幣間之折算，依現行法規所定貨幣單位折算新臺幣條例規
    　定，以銀元1 元折算新臺幣3 元；修正後刑法第33條第5
      款則規定：「罰金：新臺幣1,000 元以上，以百元計算之
      」；經比較修正前、後之規定，修正後刑法第33條第5 款
      所定罰金之最低數額，較之修正前提高，自以修正前刑法
      第33條第5 款規定有利於被告。
  　2.刑法施行法第1 條之1 有關罰金之最高數額部分，修正刑
   　 法係自95年7 月1 日起施行，在此之前，刑法分則編有關
      罰金之貨幣單位係銀元（銀元與新臺幣之折算比例為一比
      三），且依刑法分則編應處罰金者，應適用罰金罰鍰提高
      標準條例第1 條、第5 條規定，就72年6 月26日前修正之
      刑法條文，罰金數額提高2 至10倍，其後修正者則不提高
      倍數；而修正刑法施行後，因刑法第33條第5 款所定罰金
      之貨幣單位，經修正為新臺幣後，刑法分則各罪所定罰金
      之貨幣單位亦應配合修正為新臺幣，為使刑法分則編各罪
      所定罰金之最高數額與刑法修正前趨於一致，乃增訂刑法
      施行法第1 條之1 ：「中華民國94年1 月7 日刑法修正施
      行後，刑法分則編所定罰金之貨幣單位為新臺幣。94年1
      月7 日刑法修正時，刑法分則編未修正之條文定有罰金者
      ，自94年1 月7 日刑法修正施行後，就其所定數額提高為
      30倍。但72年6 月26日至94年1 月7 日新增或修正之條文
      ，就其所定數額提高為3 倍」，亦即，自95年7 月1 日起
      ，刑法分則編所定罰金之貨幣單位，由原來之銀元改為新
      臺幣，且於94年1 月7 日刑法修正時（94年1 月7 日係立
      法院三讀通過之日期），刑法分則編未修正之條文定有罰
      金者，復未於72年6 月26日至94年1 月7 日修正或新增，
      自95年7 月1 日起，有關罰金之數額提高為30倍。本案被
      告係犯刑法第284 條第2 項前段之業務過失傷害罪，該罪
      有罰金刑之處罰，且該條文於94年1 月7 日刑法修正時未
      經修正，亦未於72年6 月20日至94年1 月7 日間修正過，
      依增訂刑法施行法第1 之1 條之規定，其罰金以新臺幣為
      單位，數額應提高30倍。此與修正前之罰金以銀元為單位
      ，適用罰金罰鍰提高標準條例第1 條規定，應提高10倍，
      再經折算為新臺幣（銀元與新臺幣之折算比例為一比三）
      ，換算結果，亦為30倍。從而，刑法分則編各罪所定罰金
      刑之最高數額，於上開規定修正後並無不同，對被告而言
      ，並無不利。
  　3.刑法第41條有關易科罰金之規定，行為時即修正前刑法第
    　41條第1 項前段規定：「犯最重本刑為5 年以下有期徒刑
      以下之刑之罪，而受6 個月以下有期徒刑或拘役之宣告，
      因身體、教育、職業、家庭之關係或其他正當事由，執行
      顯有困難者，得以1 元以上3 元以下折算1 日，易科罰金
      」，而被告行為時之易科罰金折算標準，依修正前罰金罰
      鍰提高標準條例第2 條前段（現已刪除）規定，就其原定
      數額提高為100 倍折算1 日，則被告行為時之易科罰金折
      算標準，應以銀元300 元折算1 日，經折算為新臺幣後，
      應係以新臺幣900 元折算為1 日。裁判時即修正後刑法第
      41條第1 項前段則規定：「犯最重本刑為5 年以下有期徒
      刑以下之刑之罪，而受6 個月以下有期徒刑或拘役之宣告
      者，得以新臺幣1,000 元、2,000 元或3,000 元折算1 日
      ，易科罰金」，比較修正前、後之易科罰金折算標準，以
      行為時即修正前之規定，較有利於被告。
  　4.綜合上述各條文修正前、後之比較，可知修正前、後之規
    　定，就罰金之最高數額（即刑法施行法第1 條之1） 部分
      ，對被告並無不利，惟修正後之罰金最低數額及易科罰金
      之折算標準，均較修正前提高，修正後之規定顯然不利於
      被告，揆諸前揭最高法院決議所揭示之罪刑綜合比較原則
      ，依刑法第2 條第1 項前段規定，應整體適用行為時即修
      正前之規定。
（三）查被告乙○○係能緹公司之製造部經理，業據被告乙○○
      於本院準備程序時自承在卷（見95年11月24日準備程序筆
      錄第3 頁），為從事業務之人。次按雇主對防止機械、器
      具、設備等引起之危害事項應有符合標準之必要安全衛生
      設備，勞工安全衛生法第5 條第1 項第1 款定有明文。被
      告乙○○於監督告訴人操作機台，本應注意上開勞工安全
      衛生法令規則，而依當時情形，又無不能注意之情事，竟
      疏未注意設置安全護圍，而雖裝設以雙手同時按押始能作
      動沖床沖頭之雙手開關代替，惟卻同時裝設腳踏開關，致
      告訴人受有如事實欄所載之傷害，且告訴人所受傷害與被
      告乙○○之過失行為間亦有相當因果關係存在。是核被告
      乙○○所為，係犯刑法第284 條第2 項前段之業務過失傷
      害罪。爰審酌被告過失之程度，而告訴人因疏未依規定之
      作業程序，把機台的安全開關啟動，且清理時疏未使用空
      氣噴槍，而直接將右手伸入機械內清理，因不慎碰觸腳踏
      開關，於本件與有過失，且告訴人受有右大拇指近指以下
      截肢、右食指至小指掌指關節以下截肢、右側鼠膝部皮瓣
      部分壞死、右手壓砸傷等部分機能損失之傷害，雖未達重
      傷害程度，然所受危害亦非輕微，惟被告乙○○有正當職
      業，並無前科，有臺灣高等法院被告全國前案紀錄表1份
      在卷足憑，雖犯後未坦承犯行，惟態度良好，及迄未能與
      被害人達成民事和解等一切情狀，量處如主文所示之刑（
      依最高法院95年度第8 次刑事庭會議決議六、(一)之意旨，
      新法第57條之規定，為法院就刑之裁量審認標準見解之明
      文化，非屬法律之變更，無新舊法比較適用之問題），並
      經比較新舊法，依修正前刑法第41條第1 項前段、修正前
      罰金罰鍰提高標準條例第2 條規定，諭知易科罰金之折算
      標準，以資懲儆。
二、丁○○部分：
（一）公訴意旨另以：被告丁○○係址設臺北縣五股鄉○○○路
      23號能緹公司之實際負責人，為從事業務之人，丙○○則
      為能緹公司製造部操作員。丁○○明知依法律規定，沖床
      機需設置安全護圍，以防止操作員之雙手或身體任一部位
      接觸刀刃而發生危險，若機器無法裝置安全護圍，應設置
      其他安全設備代替，而該廠內2 座非連續式沖床機裝設安
      全護圍並無困難，竟未依規定裝設，而雖裝設以雙手同時
      按押始能作動沖床沖頭之雙手開關代替，惟為增加產能，
      卻同時裝設腳踏開關，使雙手開關之安全作用形同虛設。
      嗣94年3 月27日8 時30分許，丙○○受指派操作上開其中
      1 台編號P04 金豐GI-200型沖床機，操作過程中因發現機
      械內模具有銅屑需要清理，而伸出右手進入機械內清理時
      ，因不慎碰觸腳踏開關，致沖床機沖頭瞬間下壓，使丙○○之右手掌遭該沖床機壓住，而受有右大拇指近指以下截
      肢、右食指至小指掌指關節以下截肢、右側鼠膝部皮瓣部
      分壞死、右手壓砸傷之傷害等情，因認被告丁○○涉犯刑
      法第284 條第2 項前段之業務過失傷害罪嫌。
（二）按犯罪事實應依證據認定之，無證據不得認定犯罪事實；
      又不能證明被告犯罪者，應諭知無罪之判決，刑事訴訟法
      第154 條第2 項、第301 條第1 項分別定有明文。經核公
      訴人認被告丁○○涉犯前揭犯行，無非以：(1)被告丁○○
      之供述、(2)證人蔡禮全之證述、(3)行政院勞工委員會勞動
      檢查所勞北檢製字0941010188號函、(4)告訴人丙○○之指
      訴、(5)長庚紀念醫院診斷證明書等為其論據。
（三）訊據被告丁○○堅詞否認有何業務過失傷害犯行，辯稱：
      伊雖係能緹公司之負責人，但並非從事相關沖床之製造、
      銷售或操作業務，實不知沖床機應設置安全護圍，且能緹
      公司採取分層負責，伊主要工作是跑業務，公司有製造部
      、資材部、品保部、業務部、研發部、管理部，伊實際上
      並不直接負責廠務之管理及督導，本案與其無涉等語。經
      查：公訴人以被告丁○○係能緹公司之實際負責人，認被
      告丁○○對於製造部之設備及操作等事宜，均有指揮監督
      之權，復未注意相關安全規則致生本件意外等情，認被告
      丁○○應有過失。惟查同案被告乙○○供稱：伊係製造部
      經理，公司勞工安全的部分歸管理部管理，伊只管轄沖床
      與組裝課、製工課、生技課，告訴人是沖床課，中間還有
      科長與副科長，實際操作是由科長、副科長帶領等語（見
      95 年11 月24日準備程序筆錄第3 頁），足認沖床課機台
      之操作有權且實際指揮者係由副科長、科長、製造部經理
      而非被告丁○○。又證人即製造部之副科長甲○○到庭證
      稱：「（你們1 個作業員在操作的時候，大概有哪些主管
      會涉及他的操作？）我、代理組長、組長、經理。（你剛
      才有說與機台操作有關的人員有你、經理、副科長、代理
      組長，為何與這些人員有關？）因為這些人是管理這些操
      作人員與生產有關。（被告丁○○在公司負責何事？）我
      們總經理。負責公司的公文。」等語（見96年1 月25日審
      理筆錄第8 至10頁），核與共同被告乙○○所稱相符，且
      有能緹公司組織表影本乙紙可憑（見同上偵查卷第32頁）
      ，足徵被告丁○○對於製造部底下之沖床課中GI－200 型
      沖床機之設置及操作並無實際指揮監督，即難謂與告訴人
      之傷害間具有相當因果關係，是本件意外之產生即與被告
      丁○○無涉，亦難遽論被告丁○○業務過失傷害罪責。綜
      上，公訴人所舉證據，尚不足以證明被告丁○○對於告訴
      人之傷害有何過失，此外，復無其他積極證據足資證明被
      告丁○○有公訴人所指犯行，依前開之說明，本院認不能
      證明被告丁○○犯罪，應為其無罪之諭知。
據上論斷，應依刑事訴訟法第299 條第1 項前段、第301 條第1
項，刑法第2 條第1 項前段、第284 條第2 項前段、修正前刑法
第41條第1 項前段，罰金罰鍰提高標準條例第1 條前段、修正前
罰金罰鍰提高標準條例第2 條，判決如主文。
本案經檢察官朱立豪到庭執行職務。
中　　華　　民　　國　　96　　年　　2 　　月　　16　　日
                  刑事第十八庭  審判長法　官  連育群
                                      法  官  王綽光
                                      法  官  吳幸娥
以上正本證明與原本無異
如不服本判決應於送達後10日內向本院提出上訴狀
                                      書記官　洪惠玲
中　　華　　民　　國　　96　　年　　2 　　月　　16　　日
附錄本案論罪科刑法條全文：
中華民國刑法第284 條
因過失傷害人者，處六月以下有期徒刑、拘役或五百元以下罰金
，致重傷者，處一年以下有期徒刑、拘役或五百元以下罰金。
從事業務之人，因業務上之過失傷害人者，處一年以下有期徒刑
、拘役或一千元以下罰金，致重傷者，處三年以下有期徒刑、拘
役或二千元以下罰金。
